臺灣高等法院刑事判決　　　　　　　　　　　　　九十一年度上易字第二八六四號
　　上 訴 人
　　即 被 告　乙○○
右上訴人因詐欺案件，不服臺灣臺北地方法院九十一年度易字第三四九號，中華民國
九十一年九月十一日第一審判決（起訴案號：臺灣臺北地方法院檢察署九十年度偵字
第一九○五四號）提起上訴，本院判決如左：
    主  文
上訴駁回。
    事  實
一、乙○○意圖為自己不法所有之概括犯意，先於民國九十年七月十六日（起訴書誤
    載為十月十七日，業經原審檢察官於審理中當庭更正）下午四時許，與某年籍不
    詳之成年男子基於共同之犯意聯絡，一起至臺北市○○○路○段八巷十弄四號甲
    ○○住處，由乙○○向甲○○佯稱其為臺電公司之員工陳哲明，要來換電錶，並
    以新臺幣（下同）一萬六千五百元之價格向甲○○推銷瓦斯爐及ＶＣＤ放影機（
    起訴書誤載為錄放影機，應予釘正）；得知甲○○即將搬家，乃向其騙稱：搬家
    前換錶沒關係，不用時可辦理退費七萬餘元，如有二個電錶，則可退費十餘萬元
    ，但必須先付一萬二千多元之手續費云云；又詐稱：自來水錶可回收，並可代繳
    電費及搬家費等，連同前開購買之瓦斯爐及ＶＣＤ放影機，共計七萬二千元。甲
    ○○不疑有他，遂依約定於翌（十七）日在上址交付現金七萬二千元予乙○○。
    詎乙○○除交付一具瓦斯爐、ＶＣＤ放影機與甲○○外，餘均未置理，計詐得五
    萬五千五百元（即七萬二千元減一萬六千五百元），又於同月二十日上午十一時
    四十分許，帶同不知情之陳金谷、張志強二人（另經檢察官為不起訴處分），由
    陳金谷、張志強在外等候，乙○○入內著手向甲○○謊稱：有一筆瓦斯保險費約
    三十萬元可辦理退保，但須先付八萬元之手續費云云。甲○○查覺有異，經向臺
    電公司、乙○○原服務之順鑫家電興業有限公司（下稱順鑫公司）查詢結果，臺
    電公司答稱並無乙○○其人，順鑫公司負責人許新居告稱並無派乙○○到府收費
    服務等情，甲○○始知受騙，旋報警當場查獲，致乙○○該次詐欺行為未得逞。
二、案經被害人甲○○訴由臺北市政府警察局中正第二分局報告臺灣臺北地方法院檢
    察署檢察官偵查起訴。
    理  由
一、上訴人即被告乙○○未於審判期日到庭，據其於原審及本院調查時坦承有至被害
    人甲○○住處，並出售瓦斯爐、ＶＣＤ放影機各一台予甲○○之事實，惟矢口否
    認有何詐欺犯行，辯稱：因甲○○之前向順鑫公司購買之瓦斯爐係伊所按裝並維
    護，九十年七月十六日伊係至甲○○府中作售後服務，並未向甲○○自稱係臺電
    公司職員陳哲明，可以更換電錶，亦無收受七萬二千元，僅收取瓦斯爐及ＶＣＤ
    放影機之價金共一萬餘元，尚有餘款三千元未收，被查獲當日即係去收取餘款及
    按裝瓦斯爐云云。
二、惟查，右開犯罪事實，迭經被害人甲○○供證甚詳，且被害人於九十年七月十七
    日確有至郵局提款八萬元，有其所提之永和郵局帳號0000000郵政儲金簿
    影本附卷可佐（見原審卷第六七、六八、七四頁）；而上訴人自稱係陳哲明，並
    留下載有「陳哲明0000000000」之字條，亦有該字條扣案可稽（見原
    審卷第六二頁）。雖上訴人辯稱：該字條非伊所書寫，0000000000行
    動電話號碼非其所使用云云。然原審諭命上訴人當庭書寫「陳哲明」及阿拉伯數
    字○至九各十次（見原審卷第六一頁），經核與上開便條紙上之文字及數字，其
    下筆習慣、運勁走勢、字體大小、比例鋪陳等皆盡相仿，二者應係出於同一人所
    書寫，有各該字據存卷可資比對。再經向和信電訊股份有限公司查詢結果，便條
    紙上所留之0000000000號行動電話確係上訴人於八十九年九月十二日
    所申請使用，有該公司所附之行動電話申請人資料在卷足憑（見原審卷第八八頁
    正反面），足徵告訴人甲○○之指訴非虛，上訴人否認該便條係其所書寫，顯係
    卸責之詞，不足採信。上訴人果若無詐欺之不法意圖，何需化名以圖掩飾，並於
    事後否認0000000000號行動電話係其所使用？情甚灼然。
三、上訴人雖曾於順鑫公司擔任業務員，惟早已於八十九年三月間離職，而被害人住
    處之瓦斯爐、抽油煙機之按裝及定時售後服務均係由順鑫公司課長莊義忠負責，
    上訴人未曾前去按裝及維護，順鑫公司亦未指示上訴人於九十年七月間至被害人
    住處作售後服務、更換水錶、推銷產品等情，分經被害人甲○○、證人即順鑫公
    司負責人許新居、課長莊義忠於檢察官偵查中到庭證述無訛（見偵查卷第四五頁
    反面、第四六頁正反面），並有被害人所提之順鑫公司分期付款申請書、保證書
    乙紙附卷可參（見偵查卷第四一頁正反面），即上訴人亦自承於本案案發時係身
    處軍旅，則其於離職後一年餘之服役期間，猶煞費周章至被害人府中作售後服務
    ，殊違常情，所辯被害人住處之瓦斯爐係其按裝及作售後服務，九十年七月十六
    日係以順鑫公司業務員名義去作售後服務云云，即難以採信。
四、原審將上訴人送請法務部調查局以控制問題法、混合問題法進行測謊，上訴人對
    所稱：(1)未假冒臺電公司員工欲替甲○○更換電錶；(2)未向甲○○佯稱有保險費
    可辦理退保；(3)甲○○未交付渠七萬二千元等問題，經測試後均呈情緒波動反應
    ，研判有說謊情形，有法務部調查局九十一年八月八日調科參字第○九一○○四
    ○四九七○號測謊報告書附卷可考（見原審卷第一二○頁），亦足佐上訴人前開
    所辯，不足採信。綜上，上訴人所辯，顯係事後圖卸之詞，無足憑信，其犯行已
    堪認定，應予依法論科。
五、核上訴人所為，係犯刑法第三百三十九條第一項之詐欺取財罪及同條第二項、第
    一項之詐欺取財未遂罪。上訴人與不詳姓名成年男子間，就第一次詐欺行為，有
    犯意聯絡及行為分擔，應論以共同正犯。其第二次詐欺犯行，已著手於犯罪行為
    之實行而不遂，為未遂犯。先後二次詐欺犯行，時間緊接，所犯係構成要件相同
  之罪名，顯係基於概括犯意反覆為之，應依連續犯規定論以較重之既遂一罪，並
    加重其刑。按刑法第二百十六條、第二百十條行使偽造私文書罪，其所謂之文書
    ，須以文字或符號，定著於有體物，而表示一定之意思、觀念或用意，具有相當
    之存續性，且屬法律上或社會生活上有關係之事項者，始足當之。如僅單純表示
    文書制作人之人格，而未表示一定之內容者，即難認係該法條所保護之文書。本
    件上訴人對被害人施詐之際，所出具之字條，固載有「陳哲明」姓名及電話號碼
    等內容，然該字條僅有表明其為何人之作用，並不足為法律上一定用意之證明，
    即不足以證明持便條者確為名片上所載姓名之本人，自非刑法上偽造文書罪所保
    護之文書。是上訴人持以冒用他人名義行詐，僅能論以詐欺罪，其持載有他人姓
    名字條之行為不過為便於行詐而已，不能併論以行使偽造私文書罪責（最高法院
    七十九年度台上字第一九四九號、八十一年度台上字第三一二八號判決參照）；
    至上訴人於該字條上書寫「陳哲明」姓名僅係向被害人表示其姓名為何，並非簽
    名之意，自非刑法第二百十七條之署押，公訴人於原審審理中認上訴人另涉有偽
    造署押罪，容有誤會。
六、原審基此，適用上開規定，並審酌上訴人詐欺所得金額不多，惟犯後飾詞否認犯
    行，且未與被害人甲○○和解，顯無悔意，及其犯罪之目的、動機、手段等一切
    情狀，量處有期徒刑五月，並諭知易科罰金之折算標準。及說明：（一）公訴意
    旨另以：上訴人於前開時地日向甲○○謊稱可代為採購瓦斯爐、ＶＣＤ放影機（
    起訴書誤載為錄放影機），於甲○○交付價金一萬六千五百元後，即交付顯不相
    當之瓦斯爐、ＶＣＤ放影機，因認上訴人此部分亦涉有詐欺罪嫌。（二）上訴人
    以總價一萬六千五百元之價格出售瓦斯爐、ＶＣＤ放影機各一台與被害人，雖屬
    非虛。惟上訴人確實亦有將上開物品交付甲○○屬實，按之買賣係屬契約行為，
    依契約自由原則，當事人對買賣標的物及價金，本得自由磋商，其價金是否合理
    ，尚涉及締約當時之市場供需、當事人需求等主、客觀因素，未可一概而論，在
    別無積極證據足資證明出賣人有故意誇大標的物之品質、功能，或交付有瑕疵之
    物下，無從以事後買受人主觀上認為價值不相當而懸揣出賣人有詐欺犯行。本案
    公訴人認上訴人所交付之瓦斯爐、ＶＣＤ放影機與價金間顯不相當，未提出任何
    證據足佐，況被害人於原審亦自陳：伊認為瓦斯爐應有價值，該部分上訴人並未
    詐欺，ＶＣＤ放影機有無價值伊不清楚等語。依此，亦無從認定上訴人出售瓦斯
    爐、ＶＣＤ放影機與甲○○有何詐欺之可言。惟因公訴人認此部分若有罪，與前
    開詐欺既遂罪部分，屬實質上一罪關係，不另為無罪之諭知之理由，經核認事用
    法並無不合，量刑亦稱允當。上訴意旨猶執前詞，否認犯罪。並無可採，又以事
    後已與被害人和解為由，提出和解書為憑，惟被害人於本院陳稱上訴人並未依約
    履行，自難憑此獲邀減輕其刑之寬典，其上訴為無理由，應予駁回。
七、上訴人經合法傳喚，無正當理由不到庭，不待其陳述逕行判決。
據上論斷，應依刑事訴訟法第三百六十八條、第三百七十一條，判決如主文。
本案經檢察官林炳雄到庭執行職務。
中      華      民      國      九十一    年    十一    月    二十九    日
                              臺灣高等法院刑事第廿二庭
                                  審判長法  官  許  正  順
                                        法  官  邱  同  印
                                        法  官  吳      燦
右正本證明與原本無異。
不得上訴。
    書記官  陳  靜  姿
中      華      民      國      九十一    年    十一    月    二十九    日
